【裁判字號】    99,簡上,274
【裁判日期】    991112
【裁判案由】    清償債務
【裁判全文】
臺灣臺北地方法院民事判決             99年度簡上字第274號
上  訴  人  甲○○
被  上訴人  乙○○
上列當事人間請求清償債務事件，上訴人對於中華民國99年3月
30日本院臺北簡易庭98年度北簡字第37040號第一審判決提起上
訴，本院於民國99年10月22日言詞辯論終結，判決如下：
    主  文
上訴駁回。
第二審訴訟費用由上訴人負擔。
    事實及理由
一、被上訴人起訴主張：
    上訴人為清償其積欠銀行之麥克現金卡信用貸款，於民國96
    年6月22日至98年4月7日期間，陸續向被上訴人借款新台幣
    （下同）4,500元或5,000元不等之金額，合計9萬8,000元，
    並由被上訴人以自己之薪資帳戶代為轉帳還款予銀行。另上
    訴人自97年5月5日起向訴外人施雪莉租用門牌號碼為臺北市
    ○○○路三段309巷15弄19號4樓之房屋（下稱和平西路房屋
    ），其為支付每月1萬3,000元之房租，於97年6月6日至98年
    4月7日期間，共計10次向被上訴人借貸同額款項，合計13萬
    元，亦係由被上訴人以自己之薪資帳戶代為轉帳給施雪莉。
    上開借款總金額為22萬8,000元，上訴人均未清償。上訴人
    雖辯稱其係提領自己帳戶存款再委由被上訴人轉帳繳納云云
    。然而，上訴人每月薪資雖有5萬元，但上訴人與其父均經
    濟拮据，且上訴人每月發放薪水的時候，其父都會到上訴人
    住處拿錢，上訴人並未提領現金交由原告代為轉帳。此外，
    被上訴人因發現上訴人外遇、家暴而訴請離婚，兩造雖於98
    年9月10日調解成立，但被上訴人並未拋棄本件借款債權，
    何況本件借款是被上訴人婚前所負債務。爰依消費借貸之法
    律關係，請求被上訴人給付22萬8,000元等語。
二、上訴人則以：
(一)、被上訴人於96年6月22日至98年4月7日期間，每月薪資所得
    約為3萬6,000元，此金額必須先用以償還其信用卡欠款2萬
    多元，倘依被上訴人所言，其每月另有借款上訴人1萬8,000
    元（總金額為22萬8,000元），則被上訴人每月需繳納金額
    已超過其每月薪資所得，生活費用如何因應？故被上訴人上
    開所言顯與常情有違。事實上，上訴人每月薪資約5萬元，
    僅因不習於操作轉帳功能，而固定於每月5日提領2萬元至3
    萬元不等之金額，並將其中1萬8,000元交由被上訴人代為轉
    帳繳納房租1萬3,000元及上訴人卡費4,500元（上訴人習慣
    提領5,000元），兩造並無借貸關係。
(二)、民法第1003條之1規定之立法理由認為，夫妻基於獨立平等
    之人格，對於婚姻共同生活體之維持，均有責任。而婚姻共
    同生活體，須藉夫妻履行共同生活，婚姻生活方能美滿幸福
    ，是夫妻同居實乃維持共同生活體之基本要件，亦因夫妻同
    居生活，雙方始非互負生活保持義務不可，否則婚姻生活即
    難圓滿。是則，兩造於98年3月間結婚，先前亦同居生活，
    所居房屋租金及一般生活開銷，均非單筆鉅額借款而是家庭
    生活費用，本應一同負擔；被上訴人請求同居及婚姻維持期
    間一同居住於和平西路房屋之租金合計13萬元為消費借貸，
    並不符經驗法則及民法第1003條之1立法意旨。另被上訴人
    雖於96年6月22日至98年4月7日期間為上訴人繳納卡費合計9
    萬8,000元，但上訴人刷卡消費之項目多為兩造共同開銷，
    經平均分攤費用後，上訴人每月僅需負擔幾千元，而此種數
    額，在論及婚嫁之男女或新婚夫妻間主張雙方為借貸關係，
    並不符經驗法則。何況夫妻間金錢往來多非借貸，被上訴人
    未提出任何借據或字條證明兩造間借貸意思表示互相一致，
    即不能認為本件有金錢借貸關係存在。甚且，兩造因離婚聲
    請調解事件於98年9月10日調解成立，其調解內容為：「一
    兩造同意離婚，相對人（即上訴人）同意於98年10月10日前
    遷出戶籍。二兩造其餘請求拋棄。三訴訟費用各自負擔」而
    因該事件所爭議者，除離婚外，並無子女扶養問題或是其他
    訴訟標的，剩下的僅有財產分配關係，設若「兩造其餘請求
    拋棄」非指財產關係，在理論及經驗上即有疑慮，故該項調
    解內容應指「被上訴人不得再向上訴人請求清償債務」之意
    ，始符兩造約定真意等語為辯。
三、原審為被上訴人全部勝訴之判決，即判命上訴人應給付被上
    訴人22萬8,000元。上訴人提起上訴，並聲明：(一)原判決廢
    棄。(二)被上訴人在第一審之訴駁回。被上訴人則聲明：上訴
    駁回。
四、兩造不爭執之事實：
    被上訴人主張其為繳納上訴人積欠銀行之麥克現金卡信用貸
    款，於96年6月22日至98年4月7日期間，共計21次以自己之
    薪資帳戶（帳號為000-00-000000號）轉帳4,500元或5,000
    元不等之金額予銀行，合計9萬8,000元。另上訴人自97年5
    月5日起向施雪莉租用和平西路房屋，其為繳納該屋每月1萬
    3,000元之租金，於97年6月6日至98年4月7日期間，共計10
    次以自己之薪資帳戶轉帳1萬3,000元給施雪莉，合計13萬元
    等情，有第一商業銀行自動化服務設備轉帳明細表、房屋租
    賃契約、第一商業銀行金如意綜合管理帳戶存摺封面在卷可
    稽（見原審卷第3-6、55頁），並為上訴人所不爭執，自堪
    信為真實。
五、兩造之爭點及本院得心證之理由：
    上訴人主張：其係提領自己之帳戶存款再交由被上訴人代為
    轉帳繳款，兩造並無借貸關係。況且兩造同居生活之租屋費
    用及一般生活開銷，本應一同負擔。遑論兩造因離婚聲請調
    解事件，調解成立內容包括「兩造其餘請求拋棄」一項，被
    上訴人自不得再向上訴人請求清償債務等語；為被上訴人所
    否認，被上訴人並以前揭情辭置辯，是本件兩造所爭執者，
    在於：兩造有無借款之合意？被上訴人依消費借貸之法律關
    係請求上訴人給付22萬8,000元，是否有據？茲審究如下：
(一)、按消費借貸，為要物契約，須以金錢或其他代替物之交付為
    構成要件，如對於交付之事實有爭執，自應由主張已交付之
    貸與人負舉證責任，此觀民法第474條之規定自明（最高法
    院79年台上字第2722號判決意旨參照）。
(二)、查本件被上訴人主張其為繳納上訴人之銀行欠款及房屋租金
    ，先後以自己之薪資帳戶轉帳22萬8,000元給該銀行或施雪
    莉之事實，已據其提出第一商業銀行自動化服務設備轉帳明
    細表、房屋租賃契約、第一商業銀行金如意綜合管理帳戶存
    摺封面等件為證，並為上訴人所不爭執。此外，由被上訴人
    提出兩造間之電子郵件內容復有：可是我（指上訴人）現在
    就是沒錢！你（指被上訴人）要我一次還給你，真的沒辦法
    ！等語（見原審卷第58頁），自堪信被上訴人主張兩造關係
    基於借貸之意思而交付金錢之情為真實。上訴人雖另辯稱其
    係每月5日提領自己之帳戶存款再交由被上訴人代為轉帳繳
    款云云。但觀諸上訴人所提出之合作金庫銀行綜合存款存摺
    （原審卷第62-64頁），上訴人自97年8月開始於每月5日或6
    日固有提領2萬元或3、4萬元不等金額之行為，然此提領數
    額與被上訴人每月代為轉帳總額1萬8,000元已有未合，且衡
    諸上訴人於該期間亦有其他金錢需求而領款之情，自難認定
    上訴人所述為實在。此外，況上訴人亦未舉證其提款後有將
    之交予被上訴人之事實，尚難認上訴人所提領之款項即為交
    付被上訴人償還代為轉帳之款項，是上訴人辯稱被上訴人轉
    帳款項為其所交付云云，即非可採。
(三)、又上訴人辯稱本件係兩造同居生活之租屋費用及一般生活開
    銷，依民法第1003條之1規定應一同負擔云云。惟查，民法
    第1003條之1固有規定：「家庭生活費用，除法律或契約另
    有約定外，由夫妻各依其經濟能力、家事勞動或其他情事分
    擔之。」但兩造於成立消費借貸關係期間僅係男女朋友，並
    無各依其經濟能力等不同而共同分擔家庭生活費用之義務；
    況在此期間，和平西路房屋係由上訴人所單獨承租，麥克現
    金卡係以上訴人之名義領用，上訴人未能舉證以實其說，自
    不得僅憑兩造當時論及婚嫁之事實，即認上訴人轉帳之22萬
    8,000元係作為兩造共同生活之用途。是上訴人此部分所辯
    ，自無足採。再上訴人另辯稱兩造於98年9月10日就本院98
    年度司家調字第471號因離婚聲請調解事成立調解，調解內
    容第二項為「兩造其餘請求拋棄」是以上訴人自毋庸清償任
    何債務云云。然查，兩造於98年9月10日雖另案就有關兩造
    離婚之請求成立調解，惟該調解內容記載「一兩造同意離婚
    ，相對人（即上訴人）同意於98年10月10日前遷出戶籍。二
    兩造其餘請求拋棄。三訴訟費用各自負擔」等語（見原審卷
    第65頁），並未論及兩造婚前上開金錢借貸是否一併拋棄，
    而僅就兩造同意離婚（婚姻關係消滅）後夫妻財產之權利義
    務如何分配一事成立調解，且經斟酌該案件中兩造之攻防陳
    述以及調解內容之前後文義及其排列方式，第二項應指「兩
    造同意彼此均拋棄向對方行使夫妻剩餘財產分配請求權」之
    意，核與本件兩造於婚前所成立之消費借貸關係無涉。據而
    ，上訴人抗辯本件借款請求權業經被上訴人拋棄云云，為無
    可採。
六、綜上所述，被上訴人依消費借貸之法律關係，請求上訴人給
    付22萬8,000元，為有理由，應予准許。原審所為上訴人敗
    訴之判決，並依職權宣告假執行及為供擔保免為假執行之宣
    告，核無不合，上訴意旨指摘原判決不當，求予廢棄改判，
    為無理由，應予駁回。
七、本件為判決基礎之事證已臻明確，兩造所為之其他主張、陳
    述並所提之證據，經審酌後，認均與本件之結論無礙，不再
    一一論述。
八、據上論結，本件上訴為無理由。依民事訴訟法第436條之1第
    3項、第449條第1項、第78條，判決如主文。
中    華    民    國    99    年    11    月    12    日
                民事第一庭審判長法  官  朱漢寶
                                法  官  陳文正
                                法  官  楊晉佳
以上正本係照原本作成。
不得上訴。
中    華    民    國    99    年    11    月    12    日
                                書記官  蘇炫綺

司法院資訊處製作；財團法人民間司法改革基金會備份。
